---
title: "dashARBOard"
runtime: shiny
output:
  flexdashboard::flex_dashboard:
    orientation: rows
    vertical_layout: fill
    theme: 
      version: 4
      bootswatch: lumen
    logo: "LOGO-LES-2020-instagram2.png"
      # bslib: true
---

```{r setup, include=FALSE}
# bslib::bs_themer()
# thematic::thematic_rmd(font = "auto")
```

```{r Códigos-base}

library(tidyverse)
library(plotly)
library(shiny)

# ==== TAXAS ====

# Importação da base
base_completa <- readRDS("base_completa.rds")
base_completa <- base_completa |>
  dplyr::mutate(CS_SEXO = factor(base_completa$CS_SEXO,
                                 levels = unique(base_completa$CS_SEXO),
                                 labels = c("Feminino", "Masculino")),
                FX_IDADE = factor(base_completa$FX_IDADE,
                                  levels = unique(base_completa$FX_IDADE)))


# Incidência por ano

base_txi_anual <- base_completa |>
  dplyr::group_by(ANO_EPI, MN_RESI, ID_MN_RESI, ID_MN_RESI_7, POP) |>
  dplyr::summarise(
    N_CASOS_CHIK = sum(CASOS_PROV_CHIK),
    N_CASOS_DENG = sum(CASOS_PROV_DENG),
    N_CASOS_ZIKA = sum(CASOS_PROV_ZIKA)
  ) |>
  dplyr::mutate(
    TX_INCI_CHIK = (N_CASOS_CHIK / POP) * 100000,
    TX_INCI_DENG = (N_CASOS_DENG / POP) * 100000,
    TX_INCI_ZIKA = (N_CASOS_ZIKA / POP) * 100000
  )


# Incidência por semana

base_txi_semanal <- base_completa |>
  dplyr::group_by(ANO_EPI, SEM_EPI, MN_RESI, ID_MN_RESI, ID_MN_RESI_7, POP) |>
  dplyr::summarise(
    N_CASOS_CHIK = sum(CASOS_PROV_CHIK),
    N_CASOS_DENG = sum(CASOS_PROV_DENG),
    N_CASOS_ZIKA = sum(CASOS_PROV_ZIKA)
  ) |>
  dplyr::mutate(
    TX_INCI_CHIK = (N_CASOS_CHIK / POP) * 100000,
    TX_INCI_DENG = (N_CASOS_DENG / POP) * 100000,
    TX_INCI_ZIKA = (N_CASOS_ZIKA / POP) * 100000
  )


# Sociodemográficas

base_sociodem <- base_completa |>
  dplyr::ungroup() |> 
  dplyr::group_by(ANO_EPI, MN_RESI, FX_IDADE, CS_SEXO) |>
  dplyr::summarise(
    N_CASOS_CHIK = sum(CASOS_PROV_CHIK),
    N_CASOS_DENG = sum(CASOS_PROV_DENG),
    N_CASOS_ZIKA = sum(CASOS_PROV_ZIKA),
    OBITOS_CHIK = sum(OBITOS_CHIK),
    OBITOS_DENG = sum(OBITOS_DENG),
    OBITOS_ZIKA = sum(OBITOS_ZIKA)
  ) |> 
  dplyr::arrange(ANO_EPI, MN_RESI, FX_IDADE, CS_SEXO)



```

O projeto {data-orientation=columns}
===

Análise demográfica {data-orientation=columns}
===

Comandos Sociodemográficas {.sidebar}
---
```{r Inputs Sociodem}
selectInput(inputId = "ano", label = "Ano epidemiológico", choices = unique(base_sociodem$ANO_EPI), selected = 2024)
selectInput(inputId = "muni", label = "Município", choices = unique(base_sociodem$MN_RESI), selected = "Rio de Janeiro")
```

row {.tabset}
---

### Chikungunya

```{r Pirâmide CHIK}
renderPlotly({
  piramide <- base_sociodem |>
    dplyr::filter(MN_RESI == input$muni & ANO_EPI == input$ano) |>
    dplyr::mutate(
      N_CASOS_CHIK = dplyr::case_when(
        CS_SEXO == "Feminino" ~ N_CASOS_CHIK * (-1),
        CS_SEXO == "Masculino" ~ N_CASOS_CHIK
      )
    ) |>
    ggplot() +
    aes(x = N_CASOS_CHIK, y = FX_IDADE, fill = CS_SEXO) +
    geom_col() +
    scale_x_continuous(labels = abs) +
    theme_classic() +
    labs(x = "Número de casos confirmados", y = "Faixa etária", fill = "Sexo")
})
```

### Dengue

```{r Pirâmide DENG}
renderPlotly({
  piramide <- base_sociodem |>
    dplyr::filter(MN_RESI == input$muni & ANO_EPI == input$ano) |>
    dplyr::mutate(
      N_CASOS_DENG = dplyr::case_when(
        CS_SEXO == "Feminino" ~ N_CASOS_DENG * (-1),
        CS_SEXO == "Masculino" ~ N_CASOS_DENG
      )
    ) |>
    ggplot() +
    aes(x = N_CASOS_DENG, y = FX_IDADE, fill = CS_SEXO) +
    geom_col() +
    scale_x_continuous(labels = abs) +
    theme_classic() +
    labs(x = "Número de casos confirmados", y = "Faixa etária", fill = "Sexo")
})
```

### Zika

```{r Pirâmide ZIKA}
renderPlotly({
  piramide <- base_sociodem |>
    dplyr::filter(MN_RESI == input$muni & ANO_EPI == input$ano) |>
    dplyr::mutate(
      N_CASOS_ZIKA = dplyr::case_when(
        CS_SEXO == "Feminino" ~ N_CASOS_ZIKA * (-1),
        CS_SEXO == "Masculino" ~ N_CASOS_ZIKA
      )
    ) |>
    ggplot() +
    aes(x = N_CASOS_ZIKA, y = FX_IDADE, fill = CS_SEXO) +
    geom_col() +
    scale_x_continuous(labels = abs) +
    theme_classic() +
    labs(x = "Número de casos confirmados", y = "Faixa etária", fill = "Sexo")
})
```


Comportamento temporal {data-orientation=columns}
===

Comandos Séries {.sidebar}
---
```{r Inputs Séries}
selectInput(inputId = "ano", label = "Ano epidemiológico", choices = unique(base_txi_semanal$ANO_EPI), selected = max(base_txi_semanal$ANO_EPI))
selectInput(inputId = "muni", label = "Município", choices = unique(base_txi_semanal$MN_RESI), selected = "Rio de Janeiro")
```

row {.tabset}
---

### Chikungunya

```{r Séries Chico Cunha}
# library(plotly)

renderPlotly({
  serie <- dplyr::filter(base_txi_semanal, MN_RESI == input$muni & ANO_EPI == input$ano) |>
    ggplot(aes(x = SEM_EPI, y = N_CASOS_CHIK)) +
    geom_line() +
    labs(x = "Semana epidemiológica", y = "Número de casos notificados") +
    theme_classic() +
    theme(axis.text.x = element_text(angle = 90, hjust = 1)) +
    scale_x_continuous(breaks = seq(0, max(base_txi_semanal$SEM_EPI)))

  ggplotly(serie)
})
```

### Dengue

```{r Séries Dengue}
renderPlotly({
  serie <- dplyr::filter(base_txi_semanal, MN_RESI == input$muni & ANO_EPI == input$ano) |>
    ggplot(aes(x = SEM_EPI, y = N_CASOS_DENG)) +
    geom_line() +
    labs(x = "Semana epidemiológica", y = "Número de casos notificados") +
    theme_classic() +
    theme(axis.text.x = element_text(angle = 90, hjust = 1)) +
    scale_x_continuous(breaks = seq(0, max(base_txi_semanal$SEM_EPI)))

  ggplotly(serie)
})
```

### Zika

```{r Séries Zika}
renderPlotly({
  serie <- dplyr::filter(base_txi_semanal, MN_RESI == input$muni & ANO_EPI == input$ano) |>
    ggplot(aes(x = SEM_EPI, y = N_CASOS_ZIKA)) +
    geom_line() +
    labs(x = "Semana epidemiológica", y = "Número de casos notificados") +
    theme_classic() +
    theme(axis.text.x = element_text(angle = 90, hjust = 1)) +
    scale_x_continuous(breaks = seq(0, max(base_txi_semanal$SEM_EPI)))

  ggplotly(serie)
})
```

Comportamento espacial {data-orientation=columns}
===

Comandos Mapas {.sidebar}
---
```{r Inputs Mapas}
selectInput(inputId = "ano", label = "Ano epidemiológico", choices = unique(base_txi_anual$ANO_EPI), selected = 2024)
```

```{r Shapefile}
library(sf)
library(tmap)
library(leaflet)

rj <- read_sf("RJ_Municipios_2022.shp")

rj <- left_join(x = rj,
                y = base_txi_anual,
                by = c("NM_MUN" = "MN_RESI"))

# rj = st_make_valid(x = rj) # Só é utilizada quando há invalidade no shapefile

rj = rj |>
  mutate(
    Dengue = paste0(NM_MUN, ' - ', round(TX_INCI_DENG, 1)),
    Chikungunya = paste0(NM_MUN, ' - ', round(TX_INCI_CHIK, 1)),
    Zika = paste0(NM_MUN, ' - ', round(TX_INCI_ZIKA, 1))
  )
```

row {.tabset}
---

### Chikungunya

```{r Mapa Chik}

output$chikmapa <- renderTmap({
  rj_chik <- rj %>%
    dplyr::filter(ANO_EPI == input$ano)
  
  tmap_mode("view")
  
  tm_shape(rj_chik) +
    tm_polygons(
      fill = "TX_INCI_CHIK",
      fill_alpha = 0.7,
      fill.scale = tm_scale_continuous(values = "brewer.blues"),
      fill.legend = tm_legend(
        title = "Taxa de incidência por 100 mil habitantes",
        position = c("right", "bottom"),
        frame = TRUE,
        bg.color = "lightblue"
      ),
      popup.vars = c("Taxa de incidência: " = "TX_INCI_CHIK"),
      id = c("Município: " = "NM_MUN")
    ) +
    tm_borders(lwd = 0.75, lty = "solid")
})

tmapOutput("chikmapa")


```

### Dengue

```{r Mapa Deng}
output$dengmapa <- renderTmap({
  rj_deng <- rj %>%
    dplyr::filter(ANO_EPI == input$ano)
  
  tmap_mode("view")
  
  tm_shape(rj_deng) +
    tm_polygons(
      fill = "TX_INCI_DENG",
      fill_alpha = 0.7,
      fill.scale = tm_scale_continuous(values = "brewer.blues"),
      fill.legend = tm_legend(
        title = "Taxa de incidência por 100 mil habitantes",
        position = c("right", "bottom"),
        frame = TRUE,
        bg.color = "lightblue"
      ),
      popup.vars = c("Taxa de incidência: " = "TX_INCI_DENG"),
      id = c("Município: " = "NM_MUN")
    ) +
    tm_borders(lwd = 0.75, lty = "solid")
})

tmapOutput("dengmapa")

```

### Zika

```{r Mapa Zika}
output$zikamapa <- renderTmap({
  rj_zika <- rj %>%
    dplyr::filter(ANO_EPI == input$ano)
  
  tmap_mode("view")
  
  tm_shape(rj_zika) +
    tm_polygons(
      fill = "TX_INCI_ZIKA",
      fill_alpha = 0.7,
      fill.scale = tm_scale_continuous(values = "brewer.blues"),
      fill.legend = tm_legend(
        title = "Taxa de incidência por 100 mil habitantes",
        position = c("right", "bottom"),
        frame = TRUE,
        bg.color = "lightblue"
      ),
      popup.vars = c("Taxa de incidência: " = "TX_INCI_ZIKA"),
      id = c("Município: " = "NM_MUN")
    ) +
    tm_borders(lwd = 0.75, lty = "solid")
})

tmapOutput("zikamapa")

```

Clusteres espaciais {data-orientation=rows}
===

Comandos Clusters {.sidebar}
---
```{r Inputs clusters}
# Filtro para o tipo de mapa
selectInput(
  inputId = "tipo_mapa",
  label = "Tipo de Mapa",
  choices = c("Clusters" = "a",
              "Risco relativo por cluster" = "b",
              "Risco relativo por município no cluster" = "c",
              "Risco relativo geral" = "d"),
  selected = "a"  # Valor padrão
)

# Filtro para a arbovirose
selectInput(
  inputId = "arbovirose",
  label = "Arbovirose",
  choices = c("Dengue" = "deng", "Chikungunya" = "chik", "Zika" = "zika"),  # Insira os nomes corretos
  selected = "deng"  # Valor padrão
)

# Filtro para o ano epidemiológico
selectInput(
  inputId = "ano",
  label = "Ano epidemiológico",
  choices = 2014:2024,  # Substitua por sua base
  selected = 2016  # Ano mais recente como padrão
)

anos_validos <- list(
  deng = 2014:2024,
  zika = 2016:2024,
  chik = 2015:2024
)

observeEvent(input$arbovirose, {
  # Obter os anos válidos para a arbovirose selecionada
  anos <- anos_validos[[input$arbovirose]]

  # Verificar se `anos` é nulo ou vazio
  if (is.null(anos) || length(anos) == 0) {
    anos <- c()  # Deixe vazio para não causar problemas
  }

  # Atualizar o seletor de anos
  updateSelectInput(
    session,
    inputId = "ano",
    choices = anos,
    selected = ifelse(length(anos) > 0, max(anos), NA)  # Define o valor padrão como NA se anos for vazio
  )
})
```

row {.tabset}
---

### Clusteres espaciais

```{r Mapas rsatscan}
library(shiny)
library(sf)
library(tmap)

rj2 <- read_sf("RJ_Municipios_2022.shp")
resultados_todos <- readRDS(file = "resultados_todos.rds")

output$mapas <- renderTmap({
  if (input$tipo_mapa == "a") {
    tmap_mode("view")
    
    # Verificar se o ano selecionado é válido para a arbovirose
    if (!(input$ano %in% anos_validos[[input$arbovirose]])) {
      tm_shape(rj2) +
        tm_borders() +
        tm_title("Nenhum dado disponível para o ano e arbovirose selecionados.")
    }
    
    # Obter resultados com base nos inputs de ano e arbovirose
    resultados <- resultados_todos[[paste(input$ano, input$arbovirose, sep = "_")]]
    
    # Mapa (a): Clusters por cores distintas
    municipios_clusters <- resultados$gis %>%
      select(LOC_ID, CLUSTER)
    
    rj_clusters_a <- rj2 %>%
      left_join(municipios_clusters, by = c("CD_MUN" = "LOC_ID"))
    
    rj_clusters_a$CLUSTER = as.factor(rj_clusters_a$CLUSTER)
    
    tm_shape(rj_clusters_a) +
      tm_polygons(
        fill = "CLUSTER",
        fill.scale = tm_scale_discrete(values = "poly.palette36",
                                       value.na = "white",
                                       label.na = "Sem cluster"),
        fill.legend = tm_legend(na.show = F, title = "Cluster"),
        fill_alpha = .7,
        popup.vars = c("Cluster: " = "CLUSTER",
                       "Município: " = "NM_MUN")
      )
  } else if (input$tipo_mapa == "b") {
    tmap_mode("view")
    
    # Verificar se o ano selecionado é válido para a arbovirose
    if (!(input$ano %in% anos_validos[[input$arbovirose]])) {
      tm_shape(rj2) +
        tm_borders() +
        tm_title("Nenhum dado disponível para o ano e arbovirose selecionados.")
    }
    
    # Obter resultados com base nos inputs de ano e arbovirose
    resultados <- resultados_todos[[paste(input$ano, input$arbovirose, sep = "_")]]
    
    # Mapa (b): Risco Relativo por Cluster
    clusters <- resultados$col %>%
      select(CLUSTER, REL_RISK)
    
    municipios_clusters_b <- resultados$gis %>%
      select(LOC_ID, CLUSTER) %>%
      left_join(clusters, by = "CLUSTER")
    
    rj_clusters_b <- rj2 %>%
      left_join(municipios_clusters_b, by = c("CD_MUN" = "LOC_ID"))
    
    rj_clusters_b$REL_RISK[is.na(rj_clusters_b$REL_RISK)] <- 0
    
    tm_shape(rj_clusters_b) +
      tm_polygons(
        fill = "REL_RISK",
        fill.scale = tm_scale_continuous(values = "brewer.reds", # Branco para 0-1, azul acima de 1
                                         ticks = c(0, 1, seq(
                                           1.001, max(rj_clusters_b$REL_RISK, na.rm = TRUE), 1
                                         ))),
        fill.legend = tm_legend(na.show = F, title = "Risco Relativo por Cluster"),
        fill_alpha = .7,
        popup.vars = c("Risco relativo: " = "REL_RISK",
                       "Município: " = "NM_MUN")
      )
  } else if (input$tipo_mapa == "c") {
    tmap_mode("view")
    
    # Verificar se o ano selecionado é válido para a arbovirose
    if (!(input$ano %in% anos_validos[[input$arbovirose]])) {
      tm_shape(rj2) +
        tm_borders() +
        tm_title("Nenhum dado disponível para o ano e arbovirose selecionados.")
    }
    
    # Obter resultados com base nos inputs de ano e arbovirose
    resultados <- resultados_todos[[paste(input$ano, input$arbovirose, sep = "_")]]
    
    # Mapa (c): Risco Relativo por Município no Cluster
    municipios_clusters_c <- resultados$gis %>%
      select(LOC_ID, LOC_RR)
    
    rj_clusters_c <- rj2 %>%
      left_join(municipios_clusters_c, by = c("CD_MUN" = "LOC_ID"))
    
    rj_clusters_c$LOC_RR[is.na(rj_clusters_c$LOC_RR)] <- 0
    
    tm_shape(rj_clusters_c) +
      tm_polygons(
        fill = "LOC_RR",
        fill.scale = tm_scale_continuous(values = "brewer.reds", # Branco para 0-1, azul acima de 1
                                         ticks = c(0, 1, seq(
                                           1.001, max(rj_clusters_c$LOC_RR, na.rm = TRUE), 1
                                         ))),
        fill.legend = tm_legend(na.show = F, title = "Risco Relativo por Município"),
        fill_alpha = .7,
        popup.vars = c("Risco relativo: " = "LOC_RR",
                       "Município: " = "NM_MUN")
      )
  } else if (input$tipo_mapa == "d") {
    tmap_mode("view")
    
    if (!(input$ano %in% anos_validos[[input$arbovirose]])) {
      tm_shape(rj2) +
        tm_borders() +
        tm_title("Nenhum dado disponível para o ano e arbovirose selecionados.")
    }
    
    # Obter resultados com base nos inputs de ano e arbovirose
    resultados <- resultados_todos[[paste(input$ano, input$arbovirose, sep = "_")]]
    
    # Mapa (d): Risco Relativo Geral
    municipios_rr <- resultados$rr %>%
      select(LOC_ID, REL_RISK)
    
    rj_rr <- rj2 %>%
      left_join(municipios_rr, by = c("CD_MUN" = "LOC_ID"))
    
    rj_rr$REL_RISK[is.na(rj_rr$REL_RISK)] <- 0
    
    tm_shape(rj_rr) +
      tm_polygons(
        fill = "REL_RISK",
        fill.scale = tm_scale_continuous(values = "brewer.reds", # Branco para 0-1, azul acima de 1
                                         ticks = c(0, 1, seq(
                                           1.001, max(rj_rr$REL_RISK, na.rm = TRUE), 1
                                         ))),
        fill.legend = tm_legend(na.show = F, title = "Risco Relativo Geral"),
        fill_alpha = .7,
        popup.vars = c("Risco relativo: " = "REL_RISK",
                       "Município: " = "NM_MUN")
      )
  }
})

tmapOutput("mapas")

```


Análise de persistência {data-orientation=rows}
===

Comandos Persistência {.sidebar}
---
```{r Inputs persistência}
# # Filtro para o tipo de mapa
# selectInput(
#   inputId = "tipo_mapa",
#   label = "Tipo de Mapa",
#   choices = c("Clusters" = "a",
#               "Risco relativo por cluster" = "b",
#               "Risco relativo por município no cluster" = "c",
#               "Risco relativo geral" = "d"),
#   selected = "a"  # Valor padrão
# )

# Filtro para a arbovirose
selectInput(
  inputId = "arbovirose",
  label = "Arbovirose",
  choices = c("Dengue" = "deng", "Chikungunya" = "chik", "Zika" = "zika"),  # Insira os nomes corretos
  selected = "deng"  # Valor padrão
)

# # Filtro para o ano epidemiológico
# selectInput(
#   inputId = "ano",
#   label = "Ano epidemiológico",
#   choices = 2014:2024,  # Substitua por sua base
#   selected = 2016  # Ano mais recente como padrão
# )
# 
# anos_validos <- list(
#   deng = 2014:2024,
#   zika = 2016:2024,
#   chik = 2015:2024
# )
# 
# observeEvent(input$arbovirose, {
#   # Obter os anos válidos para a arbovirose selecionada
#   anos <- anos_validos[[input$arbovirose]]
# 
#   # Verificar se `anos` é nulo ou vazio
#   if (is.null(anos) || length(anos) == 0) {
#     anos <- c()  # Deixe vazio para não causar problemas
#   }
# 
#   # Atualizar o seletor de anos
#   updateSelectInput(
#     session,
#     inputId = "ano",
#     choices = anos,
#     selected = ifelse(length(anos) > 0, max(anos), NA)  # Define o valor padrão como NA se anos for vazio
#   )
# })
```

row {.tabset}
---

### Análise de persistência

```{r Persistência}

rj2 <- read_sf("RJ_Municipios_2022.shp")
resultados_todos <- readRDS(file = "resultados_todos.rds")

# Lista de anos válidos por arbovirose
anos_validos <- list(deng = 2014:2024,
                     chik = 2015:2024,
                     zika = 2016:2024)

# Função para contar a persistência
calcular_persistencia <- function(arbovirose) {
  anos <- anos_validos[[arbovirose]]
  
  # Criar o padrão com todos os anos concatenados
  pattern <- paste(paste0(anos, "_", arbovirose), collapse = "|")
  
  # Filtrar os resultados
  resultados_filtrados <- resultados_todos[grep(pattern, names(resultados_todos))]
  
  # Inicializar contagem
  contagem_municipios <- data.frame(LOC_ID = character(), Persistência = numeric())
  
  # Contar presença em clusters para cada ano
  for (resultado in resultados_filtrados) {
    gis_data <- resultado$gis  # Dados GIS de cada ano
    if (!is.null(gis_data)) {
      municipios <- gis_data$LOC_ID
      contagem_municipios <- rbind(contagem_municipios,
                                   data.frame(LOC_ID = municipios, Persistência = 1))
    }
  }
  
  # Somar as contagens por município
  contagem_final <- contagem_municipios %>%
    group_by(LOC_ID) %>%
    summarise(Persistência = sum(Persistência))
  
  return(contagem_final)
}

# Aplicar a função para cada arbovirose
persistencia_dengue <- calcular_persistencia("deng")
persistencia_chikungunya <- calcular_persistencia("chik")
persistencia_zika <- calcular_persistencia("zika")

# Salvar os resultados em uma lista
persistencia_resultados <- list(deng = persistencia_dengue, chik = persistencia_chikungunya, zika = persistencia_zika)

output$persistencia_mapa <- renderTmap({
  tmap_mode("view")
  
  # Escolher os dados com base na arbovirose selecionada
  persistencia_dados <- persistencia_resultados[[input$arbovirose]]
  
  # Unir os dados de persistência ao shapefile
  rj_persistencia <- rj2 %>%
    left_join(persistencia_dados, by = c("CD_MUN" = "LOC_ID"))
  
  # Configurar o mapa
  tm_shape(rj_persistencia) +
    tm_polygons(
      fill = "Persistência",
      fill.scale = tm_scale_discrete(
        values = "brewer.blues",
        value.na = "white",
        label.na = "Não formou cluster"
      ),
      fill.legend = tm_legend(
        na.show = F,
        title = "Persistência"
      ),
      fill_alpha = .7,
      popup.vars = c("Município: " = "NM_MUN", "Contagem: " = "Persistência")
    )
})

# Saída do mapa
tmapOutput("persistencia_mapa")
```

